【裁判字號】    98,交聲,133
【裁判日期】    980924
【裁判案由】    違反道路交通管理處罰條例聲明異議
【裁判全文】
臺灣雲林地方法院交通事件裁定         98年度交聲字第133號
移送機關即
原處分機關  交通部公路總局嘉義區監理所雲林監理站
異  議  人
即受處分人  甲○○
異議代理人  乙○○
上列異議人即受處分人因違反道路交通管理處罰條例案件，對於
交通部公路總局嘉義區監理所雲林監理站民國98年8 月3 日所為
之裁決處分（原處分案號：雲監裁字第裁72-KAI034776號），聲
明異議，本院裁定如下：
    主  文
異議駁回。
    理  由
一、原處分意旨略以：異議人即受處分人甲○○所有之車牌號碼
    9R-8389 號自用一般小客車，於民國98年6 月26日19時40分
    許（裁決書誤載為18時40分，詳如下述），行經臺19公路大
    同路自強加油站前時，因左大燈未亮，經雲林縣警察局西螺
    分局油車派出所員警當場製單舉發違反道路交通管理處罰條
    例第16條之規定，嗣異議人代理人乙○○於98年7 月14 日
    向雲林縣警察局局長信箱陳情，雲林縣警察局函請原舉發單
    位調查結果，仍認異議人確有違規行為，惟違規事實非依上
    開條例第16條處罰，遂更正舉發條款為同條例第20條，交通
    部公路總局嘉義區監理所雲林監理站（下稱原處分機關）乃
    於98年8 月3 日以雲監裁字第裁72-KAI03 4776 號裁決書，
    依道路交通管理處罰條例第20條之規定，裁處異議人罰鍰新
    臺幣（下同）1,800 元，並責令檢驗。
二、聲明異議意旨略以：異議人知悉車輛的燈光為行車重要的設
    備及行前檢查的重要性，惟該耗損品何時會燒燬不易判別，
    ，任何人都可能於行車過程中車輛燈泡燒燬，此攸關人車安
    全，一般人都會逕行修復，然立即停駛似乎有些太過，異議
    人車子僅單邊頭燈損壞，尚有遠光燈及小燈，若非會車時尚
    可使用，且異議人於98年6 月27日車輛定期保養時即將左大
    燈修復完成，實無損壞而不予修復之心云云。
三、按汽車引擎、底盤、電系、車門損壞，行駛時顯有危險而不
    即行停駛修復者，處汽車所有人1,800 元以上3,600 元以下
    罰鍰，並扣留其牌照，責令修復檢驗合格後發還之。檢驗不
    合格，經確認不堪使用者，責令報廢，道路交通管理處罰條
    例第20條定有明文。另按行車前應詳細檢查燈光是否確實有
    效；汽車交會時，夜間會車應用近光燈；汽車行駛時，應依
    下列規定使用燈光：一夜間應開亮頭燈；二行經隧道、調撥
    車道應開亮頭燈；三遇濃霧、雨、雪、天色昏暗或視線不清
    時，應開亮頭燈；四、非遇雨、霧時，不得使用霧燈，道路
    交通安全規則第89條第1 項第1 款、第100 條第1 項第6 款
    第109 條第1 款至第4 款分別定有明文。
四、經查：
  (一)異議人甲○○所有上開自小客車行駛於前揭時、地，因左前
    大燈不亮，經雲林縣警察局西螺分局油車派出所員警當場攔
    停，製單舉發異議人有違反道路交通管理處罰條例第16條之
    規定，嗣異議人代理人即上開車輛駕駛人乙○○於98年7 月
    14日向雲林縣警察局局長信箱陳情，經雲林縣警察局函請原
    舉發單位調查結果，仍認異議人確有違規行為，惟違規事實
    非依上開條例第16條處罰，遂更正舉發條款為同條例第20條
    ，交通部公路總局嘉義區監理所雲林監理站（下稱原處分機
    關）乃於98年8 月3 日以雲監裁字第裁72-KAI03 4776 號裁
    決書，依道路交通管理處罰條例第20條之規定，裁處異議人
    罰鍰1,800 元，並責令檢驗乙情，為異議人所不否認，並有
    雲林縣警察局98年6 月26日雲警交字第KAI034776 號舉發違
    反道路交通管理事件通知單、車輛駕駛人乙○○於98年7 月
    14 日 向雲林縣警察局局長信箱陳情內容、雲林縣警察局98
    年7 月23日雲警交字第0981301666號函、雲林縣警察局西螺
    分局98年7 月29日雲警螺交字第0980007702號函、交通部公
    路總局嘉義區監理所雲林監理站98年8 月3 日雲監裁字第裁
    72-KAI03 4776 號裁決書各1 份附卷可稽，應堪認定。
  (二)按道路交通管理處罰條例於94年12月28日修正，並於95年7
    月1 日施行，修正前道路交通管理處罰條例第16條第1項 第
    2 款規定：「汽車有左列情形之一者，處汽車所有人900 元
    以上1,800 元以下罰鍰：二、燈光、雨刮、喇叭、照後鏡、
    排氣管、消音器設備不全或損壞不予修復者，或其他設備擅
    自增、減、變更原有規格致影響行車安全者」，修正後第2
    款規定為：「除頭燈外之燈光... 」，依該條文之修法理由
    乃認為「有關汽車車身、引擎、底盤、電系、燃料系統等重
    要設備末依規定變更而行駛者，已修正第18條增列處罰規定
    ；另發現部分民眾擅改頭燈之亮度、照射角度等違規行為，
    因其影響行車安全甚鉅，爰於第1項 第2 款排除適用處罰，
    而需將其納入電系系統之重要設備，其未依規定變更而行駛
    者，援引第18條處罰」，顯見道路交通管理處罰條例認定汽
    車所應配備之頭燈具有確保交通安全目的之性質，對行車安
    全影響重大，而納入該處罰條例所稱之「電系系統之汽車重
    要設備」。從而，原舉發條款援引道路交通管理處罰條例第
    16條第1 項第2 款確屬有誤，汽車頭燈應屬道路交通管理處
    罰條例第20條所稱之「汽車之電系」，合先敘明。
  (三)異議人雖辯稱：該損壞燈泡應係車輛行駛過程中燒毀，並提
    出車輛定期保養單為證，然因該保養單記載：車號9R-8389
    號汽車左大燈泡更換維修日期為98年6 月27日，乃異議人於
    98年6 月26日遭舉發之隔日，是以該車輛保養單並不能證明
    本案車輛於舉發當日行駛前是正常可使用乙情，為異議人所
    不爭，並有上開保養單在卷可稽（參本院卷第30頁）。又按
    道路交通安全規則第89條第1 項第1 款之規定：「行車前本
    應注意檢查其汽車燈光是否確實有效」，是以行車前本應注
    意檢查其燈光是否正常，如有損壞，應於修復後方能行駛，
    始足以保障其他交通用路人之安全，異議人所有上開車輛左
    前大燈不亮，自應歸責於異議人，是異議人所辯本件大燈係
    車輛行進中自然損壞乙情即令屬實，亦難解免其責。
  (四)再者，「汽車行駛時，遇有左列情形，應依規定使用燈光：
    一、夜間應開亮頭燈。」為道路交通安全規則第109 條第1
    款所明定。異議人所有上開車輛遭取締舉發之時間應為晚間
    7 時40分許，係屬夜間行駛，應開亮頭燈乙情，業據本案車
    輛駕駛人乙○○到庭自承：伊遭到舉發時是晚上7 時40 分
    ，因為當天伊是晚上7 時2 分離開公司，當時天色已經暗了
    等語，核與證人即西螺分局油車派出所員警呂德生具結證稱
    ：本件是伊所舉發，因為伊寫9 的時候，寫的很像8 ，所以
    舉發通知單實際上是寫19時40分，也就是晚上7 時40分，當
    時天色需要開大燈等語相符，並有卷附中央氣象局雲林地區
    2009年6 月26日日出日沒時刻表在卷可稽（參本院卷第21、
    第26到27頁），堪信為真實。又車輛之頭燈，除有使車輛駕
    駛人藉此燈光照明路面，亦有使其他用路人（包括行人）明
    辨車輛相對位置及來車位置之功能，證人呂德生到庭具結證
    稱：伊舉發當時看到異議人所有之車輛左大燈未亮，舉發的
    路段是台19線公路由南往北大同路自強加油站前，當時違規
    車輛的時速約50公里左右，該舉發的路段中間沒有安全島，
    左大燈損壞可能會使其他用路人無法正確判斷來車位置等語
    ，車輛駕駛人乙○○復自承：台19線公路大同路自強加油站
    前之路段中間雖然沒有分隔島，但是兩線有一根一根的，伊
    遠光燈是正常可以使用的，只是當時剛好對向車道有車輛與
    伊會車，伊就把遠光燈關掉，伊遭當時車速為50公里左右等
    語明確（參本院卷第25到29頁），足認本案車輛於遭舉發前
    車速為50公里許，且舉發路段中間又無分隔島阻隔，舉發前
    對向車道有車輛與本案車輛會車乙情屬實，故本院認夜間行
    駛時，汽車一邊頭燈故障無法發揮效用情況下，將無法使其
    他用路人快速、正確判斷來車位置及前後車相對位置，嚴重
    影響交通安全，且車輛行進間突遇照明設備不足或甚至無照
    明設備之路段，其他用路人於會車時可能會誤判車距及間隔
    ，易生碰撞危險，本件異議人所有車輛於左大燈已損壞下仍
    行駛於台19線公路上，應認符合道路交通管理處罰條例第20
    條之裁罰要件，縱異議人所辯其於遭舉發違規之翌日（即98
    年6 月27日）即入廠修復該大燈，亦不影響違規事實之成立
    。
  (五)異議人另辯稱：本案車輛僅一邊左大燈近光燈損壞，但該車
    仍有小燈，雖然遠看兩邊亮度不一樣，但近看小燈也會亮，
    且遠光燈尚未損壞，若非會車仍可使用云云，然頭燈係車輛
    最重要之照明設備，開啟頭燈始能提供足夠之光源讓駕駛人
    清楚觀察車前狀況，並使前方人車儘先警覺該車動態，故於
    夜間、因天候狀況或周遭環境致有視線不清及行經調撥車道
    等情，法令明定駕駛人有「開亮頭燈」之義務，以降低肇事
    可能性、保障行車安全，至於一般所稱之「小燈」，其照明
    及警示功能，顯然不能與頭燈（即近光燈或遠光燈）相比擬
    ；又近光燈與遠光燈之功能不盡相同，遠光燈的光線過強將
    影響對向車輛駕駛人之視距，間接影響行車安全，且夜間會
    車時應使用近光燈，故近光燈之功能非遠光燈所能取代，是
    異議人此部分辯解，亦無可採。
  (六)本件因舉發員警在舉發通知單上車輛違規時間將19時40分記
    載至與18時40分難以分辨乙情，已為證人呂德生員警證述明
    確，參以本案車輛駕駛人乙○○對於98年6 月26日19時40分
    遭證人舉發一節並不爭執，故本件違規時間應認定為98 年6
    月26日19時40分，裁決書將「違規時間」記載為「98 年6月
    26日18時40分」顯係誤寫、誤繕，並不影響本件違規事實之
    認定，且上開誤寫、誤繕之內容為事後可得更正事項，難謂
    有何明顯重大之瑕疵，不影響本件裁決之效力，附此敘明。
  (七)綜上，異議人所有上開自小客車於前揭時、地確有「電系損
    壞行駛時顯有危險而不即行停駛修復」之違規行為，是原處
    分機關就上開違規事實援引道路交通管理處罰條例第20條規
    定，裁處異議人罰鍰1,800 元，並責令檢驗，於法並無不當
    ，本件異議為無理由，應予駁回。
五、依道路交通管理處罰條例第87條第2 項、道路交通案件處理
    辦法第19條，裁定如主文。
中    華    民    國    98    年    9     月    24    日
                    交通法庭    法  官  高士傑
以上正本證明與原本無異。
如不服本裁定，應於裁定送達後5 日內向本院提出抗告狀（須附
繕本）。
                                書記官  李達成
中    華    民    國    98    年    9     月    24    日


司法院資訊處製作；財團法人民間司法改革基金會備份。
